---
title: 'Actividad 1: Preprocesamiento de los datos'
author: "Nadia Sánchez"
output:
  html_document:
    df_print: paged
---

```{r setup, include=FALSE}
knitr::opts_chunk$set(echo = TRUE)
```

```{r load_libraries, include=FALSE}
#Librerias 
library(knitr)  
library(lubridate)
library(VIM)
library(stringr)
library(psych)
library(seqinr)
library(dplyr)
library(Rcpp)
```


```{r lectura, echo=FALSE}
# cargar datos
archivo <- "DataEstradiol.csv" 
datos <- read.csv(archivo, sep=";",  header = T)
name.var <- names(datos)
str(datos)
```


```{r chunck1.1, eval=FALSE, echo=FALSE}
# leer datos
kable(names(datos))
toString(names(datos))

```
****
# Carga del fichero
****

Al abrir el archivo con un editor de texto sencillo como el bloc de notas observamos que ";" es el símbolo separador y el punto corresponde al valor decimal. Por lo tanto, hay que leer el fichero con la función `read.csv()`.

El conjunto de datos a tratar porvienen del estudio de la relación entre la obesidad y el cáncer de mama en mujeres premenopáusicas. Los datos registrados de las mujeres en edad premenopáusica fueron: etnia, area (rural, urbana), número de hijos, edad de la mujer, edad a la que la mujer ha tenido el primer hijo, edad de la menarquia (primera menstruación), medida del estradiol (analítica hormonal), medida de la adiposidad general que corresponde al ratio peso(kg)/Altura2(m), medida de la adiposidad abdominal que corresponde al ratio cintura/cadera.

El archivo se denomina *`r archivo`*, contiene `r nrow(datos)` registros y `r ncol(datos)` variables. Estas variables son: `r toString(names(datos))`


****
# Breve inspección de los datos
****
```{r }
var.factor <- c(3,7,11)
var.integer <- c(1,5)
var.numeric <- c(2,4,6,8,9,10)
var.tipo <- vector(mode="character",length=ncol(datos))
var.tipo[var.factor] <- "character"
var.tipo[var.integer] <- "integer"
var.tipo[var.numeric] <- "numeric"
```

Son variables cualitativas nominales: `r toString(name.var[var.factor])`

Son variables cuantitativas discretas: `r toString(name.var[var.integer])`

Son variables cuantitativas continuas: `r toString(name.var[var.numeric])`


****
# Formato de las variables cuantitativas 
****
La lectura del fichero con la función `read.csv()` ha realizado la siguiente asignación a cada variable cuantitativa

```{r asignacion}
formato <- sapply(datos,class)

kable(data.frame(variables=names(formato[-c(3,7,11)]),clase=as.vector(formato[-c(3,7,11)])))

var_error <- name.var[formato != var.tipo]
```

```{r}
var_error <- name.var[formato != var.tipo]
var_error
```

Por tanto, las variables  con asignación equivocada y que es necesario corregir son:
`r toString(var_error[-c(4,8)])`

La asignación a realizar es:


```{r}
tipo <- var.tipo[names(datos) %in% var_error]

kable(data.frame(variables= var_error[-c(4,8)], clase= tipo[-c(4,8)]), 
      caption = "Variables cuantitativas con asignación de clase erronea")

```

****
## Corregir errores de las variables cuantitativas con confusión de separador decimal
****

Las variables que tienen confusión con el separador decimal son *`r var_error[1]`*, *`r var_error[2]`*,*`r var_error[4]`*,*`r var_error[5]`*,,*`r var_error[6]`*.
Ahora se cambiar?n las "," por el valor ".", el sumario de los valores de las variables es:



```{r }
#Cambiar "," por "."" 

separador <- var_error[-c(3,4,8)]

for(i in 1:5){
datos[,separador[i]] <-  as.numeric( sub(",","\\.",datos[,separador[i]]) )
}

summary(datos[,separador])

```



****
## Convertir las variables Estradl, Entage, Agefbo, Agemenar, BMI, WHR en tipo numérico

****

Las variables Estradl, Entage, Agemenar, BMI, WHR fueron convertidas en tipo numérico en el paso anterior.

```{r convertir}
datos[,"Agefbo"] <-  as.numeric(datos[,"Agefbo"])
```

Ahora podemos verificar que las variables `r toString(var_error[-c(4,8)])` son del tipo  **`r toString(sapply(datos[,var_error[-c(4,8)]],class))`**, respectivamente.

****
# Valores extremos
****
valores extremos (outliers) en la variable Estradiol

```{r convertir extremos}
boxplot(datos$Estradl, main= "Estradiol", col= "orange", border = "brown", horizontal = TRUE)
boxplot.stats(datos$Estradl)
```

En la gráfica se observa la presencia de valores atipicos extremos.


****
## Eliminar valores extremos
****
Calculamos los valores extremos de la variable Estradiol, a partir de la normalización de dicha variable y se consideran como valores atípicos las observaciones que se encuentren a  más de 3 desviaciones estándar del promedio

```{r estradiol}
zx<- (datos$Estradl-mean(datos$Estradl))/sd(datos$Estradl)
#indice donde se encuentran los valores extremos
which(abs(zx)>3)
# Valores extremos
datos$Estradl[which(zx>3)]
#Eliminar valores 
datos <- datos[-c(which(abs(zx)>3)),]
#Diagrama de caja con valores finales
boxplot(datos$Estradl, main= "Estradiol", col= "orange", border = "brown", horizontal = TRUE)

```


****
# Valores del resto de variables cuantitativas
****

****
## Presentar un boxplot para cada variable cuantitativa
****

```{r convertir otros}
resto <- sapply(datos,class)
resto <- which(resto=="numeric" | resto=="integer")
v.cuant <- resto[-c(2,6,10)] 

#
par(mfrow=c(2,4))
for (i in 1:7){
  boxplot(datos[,v.cuant[i]], main=names(datos)[v.cuant[i]],col="gray")
}


```

```{r conv}
# Outlier values
vars.cuantitativas <- v.cuant
for(i in 1:length(vars.cuantitativas) ) {

  kk <- boxplot.stats(datos[,vars.cuantitativas[i]])$out
  cat(names(datos)[vars.cuantitativas[i]],":", toString(kk), "\n" )
  
}

```

Las variables con valores extremos son:  Numchild, Agefbo, Agemenar, BMI, WHR.

En el caso de las variables: **Numchild**, **Agefbo**, **Agemenarde** al tener un valores "99","9"son considerados como un valor centinela, por esta razón sustituimos estos valores por NA.
En estos casos los valores centinelas que son detectados como valor atípico corresponden a valores perdidos (missing). 
El resto de variables presentan valores atípicos que no se pueden considerar erróneos.

```{r }
val.centinela <- 99
# Sustituir el valor centinela por NA
datos$Agefbo[datos$Agefbo== val.centinela]<- NA
 # verificar resultado
 summary(datos$Agefbo)
 
 #Agemenar
 # Sustituir el valor centinela por NA
datos$Agemenar[datos$Agemenar== val.centinela]<- NA
 # verificar resultado
 summary(datos$Agemenar)
 
 #Numchild
 # Sustituir el valor centinela por NA
datos$Numchild[datos$Numchild== 9]<- NA
 # verificar resultado
 summary(datos$Agemenar)
 
```


****
# Inconsistensias 
****

## Variables Numchild y Anykids.


La inconsistencia se produce cuando Anykids es igual a 0 y Numchild es mayor a 0, ó si Numchild es mayor 0 y Anykids mayor a 1.El criterio de corrección es asignar el valor de 1 a Anykids.

### Caso 1 Anykids = 0 y Numchild > 0

```{r}
# find wrong values
kk <- which(datos$Anykids == 0 & datos$Numchild > 0)
```

Han aparecido `r length(kk)` individuos con esta inconsistencia.

### Caso 2 Anykids > 1 y Numchild == 0

```{r}
# find wrong values
kk <- which(datos$Anykids > 1 & datos$Numchild > 0)
```

Han aparecido `r length(kk)` individuos con esta inconsistencia.


```{r}
kable(t(datos[kk,c(5,7)]))
```

El siguiente paso es corregirlo:

El valor a ajustar es el de Anykids, ya que tiene valores mayores a 1, estos valores los pasan a ser igual a 1 que significa que tiene hijos, ya que el número de hijos es mayor a 0.

```{r}
datos[kk,7]<- 1 
```




****
## Variables Entage y Agemenarq.
****
La inconsistencias entre Entage y Agemenar se produce si Agemenarq es superior a EntAge, probablemente se debe a un error al introducir los datos y por tanto, hay que intercambiar los valores

```{r}
# find wrong values
kk <- which(datos$Entage < datos$Agemenar  )

```

Han aparecido `r length(kk)` individuos con esta inconsistencia.  

Y los valores inconsistentes son:

```{r}
kable(t(datos[kk,c(4,8)]))
```


El siguiente paso es corregirlo:


```{r}
swap(datos[kk,4],datos[kk,8])

```

Y para comprobar la correción volvemos hacer la comprobación:

```{r}
kable(t(datos[kk,c(4,8)]))

```

Donde vemos que no existe ningún registro.

****
## Variables Agefbo, Agemenarq y Numchild.
****
Agefbo debe ser superior a Agemenar si la mujer ha tenido algún hijo. Toma el valor 0 en caso
contrario.

### Caso:1 Agefbo > Agemenar

```{r}
# find wrong values
kk <- which(datos$Agefbo > datos$Agemenar & datos$Numchild == 0 )
```

Han aparecido `r length(kk)` individuos con esta inconsistencia. Los registros son: `r toString(kk)` 

Y los valores inconsistentes son:

```{r}
kable(t(datos[kk,c(5,6,8)]))

```

El siguiente paso es corregirlo:


```{r}
datos[kk,6] <- 0
```

### Caso:2 Agefbo < Agemenar

```{r}
# find wrong values
kk <- which(datos$Agefbo < datos$Agemenar & datos$Numchild == 0 & datos$Agefbo > 0)

```


Han aparecido `r length(kk)` individuos con esta inconsistencia. Los registros son: `r toString(kk)` 

Y los valores inconsistentes son:

```{r}
kable(t(datos[kk,c(5,6,8)]))

```


El siguiente paso es corregirlo:


```{r}
datos[kk,6] <- 0
```



****
# Formato de las variables cualitativas 
****
Estandarizar/normalizar las variables cualitativas, según los criterios establecidos.

## Variable Ethnic 
Se estandarizan en "African American" y "Caucasian".

El primer paso es mostrar la tabla con los valores de las diferentes etnias registradas y sus frecuencias. De
esta manera se pueden observar si existe algunos problemas.

```{r}

table(datos$Ethnic)

```

1. Quitar espacios antes y después de cada valor observado. El resultado es:

```{r}
kk <- trimws( datos$Ethnic )
table(kk )
```

2. Pasar a formato título los valores observados. El resultado es:

```{r}
kk <- str_to_title(kk)
table(kk)
```

3.Cambiamos 

```{r}
kk <- sub("Af Am","African American",kk)
kk <- sub("Caucacian","Caucasian",kk)
kk <- sub("Caucsian","Caucasian",kk)
# Update
datos$Ethnic <-as.factor(kk)

```

Para comprobar los cambios se presenta la tabla de frecuencias.

```{r}
table(datos$Ethnic)
```


## Variable Anykids

Se estandarizan en "Yes" (valor 1 en el archivo), y "No" (valor 0).

El primer paso es mostrar la tabla con los valores de las diferentes etnias registradas y sus frecuencias. De
esta manera se pueden observar si existe algunos problemas.

```{r}
table(datos$Anykids)
```
En este caso sólo es necesario utilizar la función `factor()` con la codificación adecuada de acuerdo al criterio: 1 igual a Yes, 0 igual a No

```{r }

datos[,var_error[4]] <- factor(datos[,var_error[4]], levels= c(0,1), labels= c("No","Yes"))

table(datos[,var_error[4]])
```


##Variable Area 
son "Rural" (1) o "Urban" (0).

```{r}
table(datos$Area)
```
En este caso sólo es necesario utilizar la función `factor()` con la codificación adecuada de acuerdo al criterio: 1 igual a Rural, 0 igual a Urban

```{r passar_factor}

datos[,var_error[8]] <- factor(datos[,var_error[8]], levels= c(0,1), labels= c("Urban","Rural"))

table(datos[,var_error[8]])

```

Ahora podemos verificar que la variable `r var_error[8]` es del tipo **`r class(datos[,var_error[8]])`**.


****
# Imputación
****


Las variables que tienen valores perdidos son:

**`r (v.p <-names(datos)[!complete.cases(t(datos))])`**


```{r}
v.missing <- which(colSums(is.na(datos)) >0 )
v.missing

```



## Imputar los valores a partir de los k-vecinos más cercanos usando la distancia de Gower con la información de las variables cuantitativas y los datos de la misma etnia.


Para imputar los valores perdidos dividimos el dataset por Ethnic (African American, Caucasian), para realizar la imputación de Agemenar.


### Caso African American   Agemenar 

```{r imputation_AF}
#Filtrado por etnia
df<- filter(datos, datos$Ethnic == "African American")
df3<-df
df2<- filter(datos, datos$Ethnic == "Caucasian")

#Agemenar
output<- kNN( df3[ -c(7,11)], variable="Agemenar", k=3 )
df<-subset(output, select = 1:9) 
df3$Agemenar<-as.numeric(df$Agemenar)

```

### Caso Numchild   Agefbo  Anykids

En este caso utilizamos el conjunto de datos completo con los valores imputados de Agemenar

```{r imputation}
#Agrupamos el dataset
datos2 <-rbind(df3, df2)

df<- datos2

#Agefbo
output<- kNN( datos2[ -c(7,11)], variable="Agefbo", k=3 )
df<-subset(output, select = 1:9) 
datos2$Agefbo<-as.numeric(df$Agefbo)

#Numchild
output<- kNN( datos2[ -c(7,11)], variable="Numchild", k=3 )
df<-subset(output, select = 1:9) 
datos2$Numchild<-as.numeric(df$Numchild)

#Anykids
output<- kNN( datos2[ -c(11)], variable="Anykids", k=3 )
df<-subset(output, select = 1:9) 
datos2$Anykids<-as.factor(df$Anykids)

colSums(is.na(datos2))
```


Como podemos observar no existen valores perdidos. 

****
# Tabla resumen de las variables cualitativas
****

Se presenta un resumen descriptivo de los valores de las variables cualitativas.

```{r }
options(knitr.kable.NA = '')

kable(summary(datos2)[,var.factor],
      digits=2, align='l', caption="Estadística descriptiva de variables cualitativas")
```


****
# Tabla resumen de las variables cuantitativas
****

Se presenta una tabla de la tendencia central y dispersión de las variables cuantitativas. Usando medidas robustas y no robustas.

```{r }
mean.n <- as.vector(sapply( datos2[,vars.cuantitativas ],mean,na.rm=TRUE ) )
std.n <- as.vector(sapply(datos2[,vars.cuantitativas ],sd, na.rm=TRUE))
median.n <- as.vector(sapply(datos2[,vars.cuantitativas],median, na.rm=TRUE)) 
mean.trim.0.05 <- as.vector(sapply(datos2[,vars.cuantitativas],mean, na.rm=TRUE, trim=0.05))
mean.winsor.0.05 <- as.vector(sapply(datos2[,vars.cuantitativas],winsor.mean, na.rm=TRUE,trim=0.05))
IQR.n <- as.vector(sapply(datos2[,vars.cuantitativas],IQR, na.rm=TRUE)) 
mad.n <- as.vector(sapply(datos2[,vars.cuantitativas],mad, na.rm=TRUE))


kable(data.frame(variables= names(datos2)[vars.cuantitativas],
                 Media = mean.n,
                 Mediana = median.n,
                 Media.recort.0.05= mean.trim.0.05,
                 Media.winsor.0.05= mean.winsor.0.05
                 ),
      digits=2, caption="Estimaciones de Tendencia Central")

kable(data.frame(variables= names(datos2)[vars.cuantitativas],
                 Desv.Standard = std.n,
                 IQR = IQR.n,
                 MAD = mad.n
                 ),
      digits=2, caption="Estimaciones de Dispersión")


```


Las variables **Numchild** y **Agefbo** son las que tienen valores más diferentes, las medidas robustas discrepan bastante de las ordinarias debido a que los datos contienen un gran número de ceros.

****
# Grabar a un archivo 
****

Grabar los datos preprocesados a un fichero final denominado: “ESTRADL_clean.csv"

```{r}
df.newfile <- "ESTRADL_clean.csv"
write.csv(datos2, file=df.newfile, row.names = FALSE)

```


# Referencias 

[1] D. Jankovich, «dinajankovich, My journey to Data Science,» [En línea]. Available: https://dinajankovich.com/2018/04/28/k-means-clustering-of-wine-data/. [Último acceso: 22 Octubre 2019].

[2] Ihaka R. & Gentleman R. 1996. R: a language for data analysis and graphics. Journal of Computational and Graphical Statistics 5: 299–314.

